【裁判字號】    89,簡上,101
【裁判日期】    890801
【裁判案由】    侵權行為損害賠償
【裁判全文】
臺灣板橋地方法院民事判決  八十九年度簡上字第一○一號
    上  訴  人  乙○○
    訴訟代理人  丙○○
    被上訴人    甲○○
右當事人間請求侵權行為損害賠償事件，上訴人對於中華民國八十九年二月十一日本
院三重簡易庭八十九年度重簡字第一九二號第一審簡易判決提起上訴，本院判決如左
：
    主    文
原判決關於駁回上訴人後開第二項之訴部分暨除確定部分外訴訟費用之裁判均廢棄。
右廢棄部分，被上訴人應再給付上訴人新台幣伍萬元及自民國八十九年一月十三日起
至清償日止按年息百分之五計算之利息。
其餘上訴駁回。
第一（除確定部分外）、二審訴訟費用，由上訴人負擔百分之八十，餘由被上訴人負
擔。
    事    實
甲、上訴人方面：
  一、聲明：
  （一）原判決關於駁回上訴人在第一審新台幣（下同）二十六萬六千五百八十七元
        及其法定利息部分之訴暨命負擔該部分訴訟費用之裁判均廢棄。
  （二）右廢棄部分，被上訴人應再給付上訴人二十六萬六千五百八十七元，及自八
        十九年一月十三日起至清償日止按年息百分之五計算之利息。
  二、陳述：除與原判決記載相同者，茲引用之外，補稱：
  （一）按保險制度，旨在保護被保險人，非為減輕損害事故之加害人責任，保險給
        付請求權之發生，係以定有支付保險費之保險契約為基礎，與因侵權行為所
        生之損害賠償請求權，並非出於同一原因。後者之損害賠償請求權，不因受
        領前者之保險給付而喪失。又為系爭醫療費用，固由台閩地區勞工保險局支
        付，惟該勞工保險局係依勞工保險條例為醫療給付，此與上訴人本於侵權行
        為請求損害賠償者，其領域不同，申言之，前者係上訴人因加入勞工保險所
        得請求之保險給付，而後者上訴人所行使之權利則為民法上之損害賠償請求
        權。因此如謂上訴人因加入勞工保險之故，而受醫療給付後，即不得向被上
        訴人行使民法上之損害賠償請求權，則其加入勞工保險就此部分之受益人無
        異為被上訴人，自非公平，最高法院七十年台上字第四六九五號、七十八年
        台上字第五二號著有判例。上訴人因本件侵權行為事故，計支出醫療費用二
        十三萬七千三百四十八元，其中二十一萬六千五百八十七元固為全民健保給
        付，然依上開判例意旨，上訴人之醫療保險，係每月繳納保費始得成立，非
        為預防本事故之發生，更非為減輕被上訴人之應負侵權責任，原審駁回上開
        健保給付部分之醫療費用請求，依上開判例意旨，顯有違誤。
  （二）又上訴人現年七十六歲，無職業，育有四男一女，名下無財產，國小畢業，
        因被上訴人之侵害行為，現仍不良於行，需注拐杖行走，更留風濕等傷痛，
        致身心受有相當之損害，為此請求二十萬元之慰撫金，被上訴人就此數額亦
        不爭執，原審竟認十五萬元為適當，顯於法不合。
  三、證據：援用原審之立證方法外，並提出戶籍謄本一份為證。
乙、被上訴人方面：
  一、聲明：駁回上訴。
  二、陳述：除與原判決記載相同者，茲引用之外，補稱：對上訴人之上訴理由無意
      見，但須視保險公司是否同意賠償。上訴人現年二十九歲，高職畢業，現從事
      快遞工作，每月薪資約為三萬元，名下財產僅有一部三陽喜美小客車。
  三、證據：援用原審之立證方法外，並提出畢業證書及汽車新領牌照登記書之影本
      各一份、在職證明書一份為證。
    理    由
一、上訴人在原審起訴主張被上訴人於民國八十七年一月十二日二十時許，駕駛車牌
    號碼向其K8─2033號自用小貨車，行經台北縣蘆洲市○○路五十一巷口時，本應
    注意減速慢行及留意車前狀況，且依當日天候並無不能注意之情事，竟疏未注意
    ，致撞及上訴人，上訴人因而人車倒地，受有右輠開放性骨折合併脫臼之傷害及
    鑲牙之掉落，爰請求被上訴人賠償醫藥費二十三萬七千三百四十八元、鑲牙費三
    萬元及精神慰撫金二十萬元，並加付法定遲延利息等語。（原審判命被上訴人給
    付醫療費二萬零七百六十一元、鑲牙費用三萬元及慰撫金十五萬元暨其法定遲延
    利息，駁回上訴人其餘之訴，被上訴人未就其敗訴部分上訴）。上訴人則以對上
    訴人請求金額無意見，但須視保險公司是否同意賠償等語置辯。
二、上訴人主張之上開事實，業據提出台灣板橋地方法院檢察署八十七年度偵字第一
    五四二０號起訴書、本院八十七年度簡字第二三二號刑事簡易判決書之影本各一
    份、診斷證明書之影本二份、醫藥費收據之影本十四紙、鑲牙收據之影本一紙、
    戶籍謄本一份為證。即被上訴人亦自認本件事故過失確實在伊等語（原審卷第三
    十六頁正面第一行），就上訴人之醫療費二十三萬七千三百四十八元，其中全民
    健康保險給付二十一萬五千一百四十七元乙節，亦不爭執，堪信為真實。
三、上訴人主張其支出之醫藥費中，二十一萬五千一百四十七元固係健保給付，惟建
    保給付，係上訴人每月繳納保費始獲理賠，非為預防本事故之發生，更非為減輕
    被上訴人之侵權責任等語，惟
    1.按保險制度，非為減輕損害事故加害人之責任，保險給付請求權之發生，係以
    定有支付保險費之保險契約為基礎，與因侵權行為所生之損害賠償請求權，並非
    出於同一原因。後者之損害賠償請求權，不因受領前者之保險給付而喪失。兩者
    除有保險法第五十三條關於代位行使之關係外，不生損益相抵問題，固經最高法
    院著有六十八年台上字第四二號判例（上訴人引用之最高法院七十年台上字第四
    六九五號判決，亦同此旨，惟上訴人誤以為業經編為判例）。惟該判例係針對保
    險法而為，旨在闡述保險人得代位行使被保險人對於加害人之損害賠償請求權時
    ，被保險人即不得再向加害人請求損害賠償。尚難依該判例而謂除保險法第五十
    三條規定之情形外，縱保險法以外之法律有保險人得代位行使被保險人之權利之
    規定，被保險人於受領保險給付後，仍得向加害人請求損害賠償。依保險法第一
    百三十五條準用第一百零三條規定，傷害保險之保險人固不得代位行使被保險人
    對於加害人之損害賠償請求權，惟全民健康保險法第八十二條規定：「保險對象
    因汽車交通事故，經本保險提供醫療給付者，本保險之保險人得向強制汽車責任
    保險之保險人代位請求該項給付。」全民健康保險法為保險法之特別法，依特別
    法優於普通法之原則，全民健康保險法第八十二條應優先於保險法第一百三十五
    條、第一百零三條之規定而為適用。從而全民健康保險之被保險人因汽車交通事
    故，經全民健康保險提供醫療給付者，全民健康保險之保險人自得向強制汽車責
    任保險之保險人代位請求該項給付。而依強制汽車責任保險法第三十條規定，於
    該範圍內，加害人或強制汽車責任保險之被保險人之損害賠償責任即因而減免，
    全民健康保險被保險人對於加害人之損害賠償請求權亦因而消滅（最高法院著有
    八十八年度台上字第三五三號判決即採斯旨）。查上訴人因參加全民健康保險而
    獲得醫療保險給付二十一萬五千一百四十七元，有收據十四紙為證，且為兩造所
    不爭執，揆諸上開說明，被保險人即上訴人原得請求被上訴人給付之醫療費中已
    獲醫療保險給付部分之權利，已因全民健康保險法第八十二條之規定而移轉予保
    險人，被上訴人已不得行使。
    2.又勞工保險條例並無保險人得代位請求之相類規定，與全民健康保險此部分之
    性質有異，最高法院七十八年台上字第五二號判決（上訴人誤為判例）係針對勞
    工保險之情形而為，自不得適用於全民健康保險。上訴人於本事件引用上開判決
    ，主張應一體適用，即無足採。
    3.按損害賠償之債，以有損害之發生及有責任原因之事實，並二者之間，有相當
    因果關係為成立之責，故原告所主張損害賠償之債，如不合於此項成立要件者，
    即難謂有損害賠償請求權存在，最高法院四十八年臺上字第四八一號著有判例可
    資參照。又診斷書費，非係因侵權行為所生財產上之損害，不得請求賠償，最高
    法院六十六年六月十一日六十六年度第五次民庭庭推總會決議（二）可資參照。
    故因傷害向醫院或醫師請求出給診斷書所支出之費用，因係為證明損害程度或範
    圍之方法，與侵權行為間不具相當因果關係，受害人不得請求賠償。上訴人請求
    之醫療費用中，有一千四百四十元為診斷證書費用，亦有醫療收據四紙附於原審
    卷內可憑，此部分支出既與被上訴人之侵權行為間無相當因果關係，上訴人請求
    被上訴人給付，自不應准許。
    4.原審以上訴人之醫療費中已獲全民健康保險給付之二十一萬五千一百四十七元
    部分，醫療費請求權由保險人中央健康保險局取得，非上訴人得重覆請求，並診
    斷證明書費用一千四百四十元，與被上訴人之侵權行為間無相當因果關係，而駁
    回上訴人該部分之訴，經合於法洵無不合，上訴意旨，就此部分，仍執陳詞，指
    摘原判決不當，求予廢棄，為無理由，應駁回其上訴。
四、按不法侵害他人之身體、健康者，雖非財產上之損失，亦得請求賠償相當之金額
    ，民法第一百九十五條第一項定有明文。爰審酌上訴人現年七十四歲，無職業，
    名下無財產，國小畢業，因被上訴人之侵害行為，現仍不良於行，需注拐杖行走
    ，生活起居不便等情，亦據上訴人陳明，並提出戶籍謄本一份為證，且為被上訴
    人所不爭執；被上訴人年二十九歲，高職畢業，現從事汽車業務工作，每月薪資
    約為三萬元，名下財產僅有一部三陽喜美自用小客車等情，亦具被上訴人陳明，
    並提出畢業證書及汽車新領牌照登記書之影本各一份、在職證明書一份為證，兩
    造之年齡、教育程度、社會地位、資力等情形，認上訴人請求非財產上損害賠償
    二十萬元，尚屬適當。從而，上訴人請求被上訴人給付二十萬元及自八十九年一
    月十三日（即起訴狀繕本送達翌日）起至清償日止按年息百分之五計算之利息，
    為有理由，應予准許。原審僅判命給付十五萬原猶屬過低，上訴意旨指摘原判決
    不當，求與廢棄改判，為有理由，應由本院廢棄改判如主文所示。
據上論結，本件上訴為一部有理由、一部無理由，依民事訴訟法第四百三十六條之一
第三項、第四百五十條、第四百四十九條第一項、第七十九條但書，裁判如主文。
中      華      民      國    八十九    年      八      月      一      日
                                臺灣板橋地方法院民事第二庭
~B審判長法  官  蕭惠芳
~B      法  官  戴嘉清
~B      法  官  陳麗玲
右正本證明與原本無異
不得上訴
中      華      民      國    八十九    年      八      月      一      日
~B書記官  方蟾苓


司法院資訊處製作；財團法人民間司法改革基金會備份。
